臺灣屏東地方法院刑事判決　　　　　　　99年度訴字第1321號
公　訴　人　臺灣屏東地方法院檢察署檢察官
被　　　告　尤忠輝
上列被告因違反野生動物保育法案件，經檢察官提起公訴（99年
度撤緩偵字第109 號），被告於本院準備程序中就被訴事實為有
罪之陳述，經本院合議庭裁定由受命法官獨任進行簡式審判程序
，並判決如下：
    主  文
尤忠輝犯野生動物保育法第四十一條第一項第一款、第三款之非
法獵捕保育類野生動物罪，處有期徒刑陸月，如易科罰金，以新
臺幣壹仟元折算壹日。扣案之鳥仔踏拾支及捕鼠籠壹個均沒收。
    事  實
一、尤忠輝明知紅尾伯勞鳥（學名：Lanius Cristatus）係行政
    院農業委員會（下稱農委會）所公告列為保育類野生動物，
    其族群量並未逾越環境容許量，非符合法定要件，不得任意
    獵捕，亦不得以使用獸鋏之方法為獵捕，詎其為供己食用，
    竟基於非法獵捕保育類野生動物伯勞鳥之犯意，自98年9 月
    26日下午2 時許，在其位於屏東縣恆春鎮○里路38之1 號住
    處前田野內，插設其所有之俗稱「鳥仔踏」之獵具10支，以
    此種禁止之方式獵捕保育類野生動物紅尾伯勞鳥，嗣於98年
    9 月29日上午10時20分許，經警在上開田野內發現插設10支
    「鳥仔踏」陷阱及捕鼠籠內有活體紅尾伯勞鳥2 隻，當場逮
    捕尤忠輝，並扣得上述紅尾伯勞鳥2 隻（業經警方野放）及
    架設在上開地點之「鳥仔踏」10支及捕鼠籠1 個。
二、案經屏東縣政府警察局恆春分局報告臺灣屏東地方法院檢察
    署檢察官偵查起訴，並經本院改依簡式審判程序審理。
    理  由
一、按簡式審判程序之證據調查，不受第159 條第1 項之限制，
    刑事訴訟法第273 條之2 定有明文，是依上開規定，於行簡
    式審判程序之案件，被告以外之人於審判外之陳述，除有其
    他不得作為證據之法定事由外，應認具有證據能力。查本件
    如下引用被告以外之人於審判外之陳述，因本案採行簡式審
    判程序，復無其他不得做為證據之法定事由，揆諸首揭說明
    ，應認均具有證據能力，合先敘明。
二、上揭犯罪事實，業據被告尤忠輝於偵查、本院準備程序及審
    理時迭承不諱（參見98年度偵字第7140號偵查卷第4 、10頁
    ，本院卷第33頁背面、第38頁背面），又被告前開獵捕之鳥
    類確屬保育類野生動物紅尾伯勞鳥之情，有鑑定人蔡乙榮出
    具之鑑定報告書1 份在卷可稽（參見警卷第15頁）；另被告
    為警查獲時，確當場扣得「鳥仔踏」10支、捕鼠籠1 個及紅
    尾伯勞鳥2 隻，有屏東縣政府警察局恆春分局扣押筆錄、扣
    押物品目錄表、扣押物品清單各1 份、照片2 張附卷可證（
    參見警卷第12、13頁、第18、19頁，偵查卷第17頁），此外
    ，並有違反野生動物保育法案件查獲野生動物放生報告書1
    份在卷可考（參見警卷第21頁），足認被告上開自白確與事
    實相符，堪信為真實，其犯行事證明確，堪予認定，應依法
    論科。
三、按紅尾伯勞鳥業經農委會於98年3 月4 日以農林務字第0981
    700180號公告為保育類野生動物；又按保育類野生動物應予
    保育，不得騷擾、虐待、獵捕、宰殺、或為其他利用，但族
    群量逾越環境容許量，不在此限，野生動物保育法第18條第
    1 項第1 款定有明文。同條第2 項並指出前項第1 款保育類
    野生動物之利用，應先經地方主管機關許可，其可利用之種
    類、地點、範圍及利用數量、期間與方式，由中央主管機關
    定之，惟農委會並未依據野生動物保育法第18條第2 項規定
    ，將紅尾伯勞鳥公告為可供利用之保育類野生動物。再按獵
    捕野生動物不得使用獸鋏為工具，野生動物保育法第19條第
    1 項第6 款亦定有明文。是以被告設置獸鋏（即「鳥仔踏」
    ），使用禁止之方式獵捕未逾環境容許量之保育類野生動物
    紅尾伯勞鳥，核其所為係犯野生動物保育法第41條第1 項第
    1 款、第3 款之罪。起訴意旨雖認被告尚成立同法第41條第
    1 項第2 款之罪，惟按野生動物保育法第41條第1 項第2 款
    係規定，違反同法第18條第1 項第2 款之規定，未經中央主
    管機關許可，獵捕保育類野生動物者，為其成立要件。亦即
    行為人係基於學術研究或教育目的，而未經中央主管機關許
    可，獵捕保育類野生動物，方可成立。如非基於上述之目的
    而有擅自獵捕保育類野生動物之行為者，則屬是否構成同法
    第41條第1 項第1 款之罪之問題，最高法院86年度台上字第
    3821號判決意旨可供參照，是被告前開行為即未成立同法第
    41條第1 項第2 款之罪，起訴意旨容有誤會，附此敘明。另
    野生動物保育法第41條第1 項第1 、2 、3 款均係就不同情
    形下，對於保育類野生動物為獵捕、宰殺之處罰規定，如僅
    有其中一款情形之獵捕或宰殺保育類野生動物，固祇成立其
    中一款之獵捕或宰殺保育類野生動物罪；如兼具其中多款之
    情形，因獵捕或宰殺之行為祗有一個，仍只成立一罪，不能
    認為係法規競合或犯罪競合，並無刑法第55條之適用，其判
    決主文應將各款情形順序揭明，理由並應引用各款，俾相適
    應，最高法院92年度台上字第6402號判決意旨可資參照。是
    被告之行為雖同時該當野生動物保育法第41條第1 項第1 、
    3 款之情形，然因其捕獵行為只有一個，不能認為係法規競
    合或想像競合，無刑法第55條規定之適用。
四、爰審酌被告無故以非法手段獵捕保育類野生動物之行為，足
    以危害自然生態環境，且有損國際形象，本應受相當之刑事
    非難，惟考量其獵捕野生動物食用之犯罪動機單純，且獵捕
    之數量不多，其犯罪後坦承犯行等一切情狀，量處如主文所
    示之刑，並諭知易科罰金之折算標準。又扣案之「鳥仔踏」
    10支及捕鼠籠1個均係被告所有，供以犯本案所用之獵具，
    亦據被告供明在卷（參見本院卷第38頁背面），爰依野生動
    物保育法第52條第1 項之規定，併予宣告沒收。另被告所獵
    捕之前開紅尾伯勞鳥2 隻，為被告犯野生動物保育法第41條
    第1 項第1 、3 款之罪，所查獲之保育類野生動物，然已於
    99年9 月29日先執行野放，有違反野生動物保育法案件查獲
    野生動物放生報告書1 份在卷足證，為免執行困難，此部分
    爰不為沒收宣告，附此敘明。
據上論斷，應依刑事訴訟法第273 條之1 第1 項、第299條第1項
前段，野生動物保育法第41條第1 項第1 款、第3 款、第52條第
1項，刑法第11條、第41條第1項，判決如主文。
本案經檢察官陳立興到庭執行職務。
中    華    民    國   100    年    3     月    30    日
                  刑事第五庭  法  官  謝濰仲
以上正本證明與原本無異。
如不服本判決應於收受判決後10日內向本院提出上訴書狀，並應
敘述具體理由；其未敘述上訴理由者，應於上訴期間屆滿後20日
內向本院補提理由書（均須按他造當事人之人數附繕本）「切勿
逕送上級法院」。
中    華    民    國   100    年    3     月    30    日
                              書記官  黃美玲
附錄本案論罪科刑法條：
野生動物保育法第41條第1項第1、3款
有下列情形之一，處六月以上5 年以下有期徒刑，得併科新臺幣
20萬元以上1 百萬元以下罰金：
一、未具第18條第1 項第1 款之條件，獵捕、宰殺保育類野生動
    物者。
三、違反第19條第1 項規定，使用禁止之方式，獵捕、宰殺保育
    類野生動物者。
野生動物保育法第18條第1項第1款
保育類野生動物應予保育，不得騷擾、虐待、獵捕、宰殺或為其
他利用。但有下列情形之一，不在此限：
一、族群量逾越環境容許量者。
野生動物保育法第19條第1項第6款
獵捕野生動物，不得以下列方法為之：
六、使用陷阱、獸鋏或特殊獵捕工具。